最高法院刑事判決            一○○年度台上字第六五七四號
上  訴  人  潘新仁
選任辯護人  蔡宥祥律師
上列上訴人因傷害致重傷等罪案件，不服台灣高等法院中華民國
九十九年八月十七日第二審判決（九十九年度上訴字第一○七五
號，起訴案號：台灣台北地方法院檢察署九十八年度偵字第八四
八九號），提起上訴，本院判決如下：
    主  文
原判決關於潘新仁部分撤銷，發回台灣高等法院。
    理  由
本件原判決撤銷第一審關於諭知上訴人潘新仁無罪部分之判決，
改判論處上訴人共同犯傷害致重傷罪刑（處有期徒刑三年二月）
固非無見。
惟查，(一)有罪之判決書，對被告有利之證據不採納者，應說明其
理由，為刑事訴訟法第三百十條第二款所明定。故有罪判決書對
於被告有利之證據，如不加採納，必須說明其不予採納之理由，
否則即難謂無判決不備理由之違誤。本件原判決理由謂證人周建
業、梁碧合迭於警詢、偵查及第一審審理時，周建業亦於原審審
理中均一致證稱上訴人有踢周建業，使之跪倒，再從後方環抱周
建業，林展福值此之際即持生魚刀兩度砍向周建業，致周建業受
有傷害，足認上訴人與林展福就傷害致重傷之犯行，有犯意聯絡
及行為分擔等情（見原判決第十三頁倒數第八至三行）。然周建
業、梁碧合於警詢時均僅供稱上訴人抱住周建業雙手及身體，讓
周建業無法動彈，林展福就拿刀刺周建業各云云（見九十八年度
偵字第八四八九號偵查卷第八、十二頁），並未提及上訴人有踢
周建業，使周建業跪倒等情，且周建業於偵查中亦僅供稱上訴人
從後面把伊抓住，林展福拿刀就刺過來，仍未提及上訴人將其踢
倒等情，而梁碧合於偵查中始證稱才剛過去，上訴人就踢周建業
，周建業跪倒在地，上訴人從後面把周建業抱住云云（見同上偵
查卷第三五、三六頁），於第一審證稱伊跟周建業走進去，上訴
人就踢周建業一腳，踢到周建業的小腿，周建業蹲下去，上訴人
就從後面抱住周建業，林展福就拿刀刺周建業（見第一審卷第一
四六頁反面），而周建業於第一審證稱伊轉身面對林展福時，上
訴人有抱住伊，並踢伊小腿。好像被絆倒，有稍微影響到，但伊
自己很快撐起來各云云（見第一審卷第一四五、一四六頁）。周
建業、梁碧合二人於警詢、偵查及第一審之供述，並非始終一致
，且究竟上訴人先踢周建業後再予以環抱，抑或先抱住周建業後
再以腳踢之，周建業、梁碧合之供述亦不相符。原判決理由謂周
建業、梁碧合迭於警詢、偵查及第一審審理時，周建業於原審審
理中均一致證稱上訴人有踢周建業，使之跪倒，再從後方環抱周
建業等情，似與卷內證據資料不盡相符，實情為何，自有先加辯
明之必要。且原判決事實認定林展福先與周建業發生爭執，周建
業乃持棍棒一支，欲找林展福理論，因林展福正撥電話，並未注
意到周建業到場，上訴人眼見周建業持棍棒進入店裏，即上前攔
阻周建業，與周建業拉扯周建業手中之棍棒等情，而周建業於第
一審亦證稱上訴人說大哥幹嘛拿這個，就把木柄接過去，伊問上
訴人沒有什麼事為什麼吵成那樣，這時後面就聽到林展福嗆伊不
只要打還要砍伊。上訴人用雙手從後面抱住伊。所以第一刀刺過
來時伊只能左右閃。伊無法掙脫，大概上訴人在後面感覺到林展
福刺過來，所以他嚇到愣住，就沒有用力抱住伊，伊就掙脫開，
上訴人一開始也沒有想到林展福會真的刺過來。當時伊問上訴人
為什麼你要勸架，是抓伊不是抓林展福，上訴人當時也楞住云云
（見第一審卷第一四三、一四四頁）。如屬無訛，上訴人見周建
業持棍棒欲找林展福理論，乃拉扯周建業之棍棒，並抱住周建業
，事屬偶發，是否意在勸架？若上訴人確係因嚇到楞住而鬆手，
能否謂上訴人當時已有與林展福共同傷害之犯意聯絡，即非無再
行研求之餘地，上開有利於上訴人之證據，因攸關上訴人有無刑
責之判斷，自有詳加調查、審酌之必要。(二)刑法上之加重結果犯
，係以行為人對於加重結果之發生客觀上有預見之可能，能預見
而不預見者為要件。刑法第二百七十七條第二項後段之傷害致重
傷罪，係對於犯普通傷害罪致發生重傷害結果所規定之加重結果
犯，依同法第十七條規定，以行為人能預見其重傷害結果之發生
而不預見為要件，此所謂能預見，係指客觀情形而言，即依其情
節，結果之發生並非出於偶然情形，行為人客觀上有預見可能性
，能注意而疏未注意，自與加害人本身主觀上有無預見之情形不
同。倘加害人主觀上已有預見，而結果之發生又不違背其本意時
，則屬刑法第十三條第二項所規定間接故意之範疇，無復論以加
重結果犯之餘地。因此加害人對於結果之發生「客觀上」能否預
見、「主觀上」是否不預見，以及該項結果之發生有無違背其本
意，均與加害人應負何種刑責之判斷攸關，此項構成犯罪之事實
，依刑事訴訟法第三百零八條、第三百十條第一款規定，不僅於
犯罪事實中應明白認定，且須於理由內說明其憑以認定之證據，
方足以資論罪科刑。本件原判決事實固認定林展福與周建業二人
有爭執在先，周建業乃手持棍棒欲找林展福理論，為上訴人所阻
，上訴人與林展福共同基於普通傷害人之身體之犯意聯絡，欲共
同聯手毆打周建業之身體，上訴人與林展福二人主觀上初無致周
建業重傷害之預見，惟上訴人與林展福二人對於持鋒利之日本料
理生魚片料理刀（下稱魚片料理刀，俗稱牛刀）揮砍人之上肢時
可能傷及對方手臂，且如切斷神經、肌腱，即可能導致手部受傷
無法治癒之結果，客觀上為一般人所能預見，而疏未預見，林展
福手持魚片料理刀二度刺中周建業之左手臂，致周建業之左上臂
及前臂之神經及肌腱斷裂，造成左手拇指、食指、中指已無冷、
熱、觸等知覺，且完全失去伸張及屈曲等運動功能，而受有重大
不治之傷害等情。惟原判決認定上訴人行為當時，主觀上未預見
周建業左手重傷之加重結果之事實，並未於理由內敘明所依憑之
證據及認定之理由，自有判決理由不備之違誤，且原判決理由內
又謂上訴人平日於日本料理店工作，當明知該魚片料理刀十分鋒
利，客觀上應能預見，而上訴人對於林展福揮刀砍周建業之行為
，並致生前開加重結果之發生，客觀上亦應有所預見可能性等語
（見原判決第十六頁第十三至十七行），似又認上訴人本身主觀
上應有預見加重結果之發生，如是，而其結果又不違背其本意時
，則屬重傷害之未必故意範疇，原判決先後之論述，難認無理由
矛盾之處。(三)原判決事實認定周建業左上臂及「左前臂」遭林展
福持刀砍傷等情．並有台北市立聯合醫院急診病歷可稽（見第一
審卷第十九、二十頁），惟於理由內謂周建業遭林展福持刀砍傷
左上臂後，又再遭林展福砍傷「左下臂」等語（見原判決第九頁
倒數第九至八行），所稱「左前臂」、「左下臂」是否指同一部
位，自應予辨明。案經發回，宜併注意及之。以上，或為上訴意
旨所指摘，或為本院得依職權調查之事項，應認原判決有撤銷發
回之原因。
據上論結，應依刑事訴訟法第三百九十七條、第四百零一條，判
決如主文。
中    華    民    國  一○○  年   十一   月  二十四  日
                      最高法院刑事第八庭
                          審判長法官  黃  一  鑫  
                                法官  張  春  福  
                                法官  吳  三  龍  
                                法官  李  錦  樑  
                                法官  宋  明  中  
本件正本證明與原本無異
                                      書  記  官  
中    華    民    國  一○○  年   十一   月   三十   日
                                                      K